【裁判字號】    98,易,4075
【裁判日期】    990412
【裁判案由】    傷害等
【裁判全文】
臺灣臺中地方法院刑事判決              98年度易字第4075號
公  訴  人  臺灣臺中地方法院檢察署檢察官
被      告  甲○○
選任辯護人  邢建緯律師
上列被告因傷害等案件，經檢察官提起公訴（九十八年度偵字第
二六九五一號），本院判決如下：
    主    文
甲○○傷害人之身體，處拘役拾日，如易科罰金，以新臺幣壹
仟元折算壹日。又以強暴妨害人行使權利，處拘役拾伍日，如易
科罰金，以新臺幣壹仟元折算壹日。應執行拘役肆拾日，如易科
罰金，以新臺幣壹仟元折算壹日。
    犯罪事實
一、甲○○（起訴書誤載為紀曉敏）曾委託丙○○居間媒介購買
    土地，嗣因雙方就土地仲介費問題未能達成共識，甲○○遂
    偕同妻子洪彩雲（另為不起訴處分），於民國九十八年九月
    十日晚上十時許，至臺中市○○路與軍功路口附近之麥當勞
    餐廳，與丙○○及其妻丁○○繼續商談仲介費事宜，然因雙
    方意見仍不一致，甲○○先大聲反覆咆哮「我信你一句！」
    ，丁○○則以飲料潑灑甲○○夫妻併辱稱「不要臉，錢拿去
    吃藥。」（丁○○公然侮辱部分未據告訴）。甲○○可預見
    推開丁○○身體，有使丁○○因重心不穩而跌倒受傷之可能
    ，竟因丁○○對其潑灑飲料，而基於即使發生亦不違反本意
    之不確定故意，徒手推開丁○○，致丁○○因重心不穩而跌
    倒在地，丁○○因而受有左臀部挫傷、尾椎部位挫傷及瘀傷
    等傷勢（起訴書贅載右肩部挫傷、左手腕挫傷）。嗣員警乙○○獲報到場處理後，丁○○夫妻欲駕車離開現場，甲○○
    竟又站在餐廳車道內，擋在丁○○夫妻所駕駛車輛前，將丁○○夫妻駕駛之車輛攔下，而以此強暴方式妨害丁○○夫妻
    自由離去之權利，經乙○○制止後，始讓丁○○夫妻駕車離
    去。
二、案經丁○○訴由臺灣臺中地方法院檢察署檢察官偵查起訴。
    理    由
一、程序方面：
  (一)按被告以外之人於審判外之言詞或書面陳述，除法律有規定
    者外，不得作為證據；又被告以外之人於偵查中向檢察官所
    為之陳述，除顯有不可信之情況者外，得為證據，刑事訴訟
    法第一百五十九條第一項及第一百五十九條之一第二項分別
    定有明文。查證人丁○○、丙○○、呂龍逸、乙○○於偵查
    中向檢察官所為之陳述，被告甲○○及其辯護人並未主張有
    何不適當之處，且本院審酌該偵查筆錄作成時之情況，並無
    顯有不可信之情況，則依刑事訴訟法第一百五十九條之一第
    二項之規定，為傳聞法則之例外，有證據能力，本院自得引
    為判決參考之依據。
  (二)按除顯有不可信之情況外，從事業務之人於業務上或通常業
    務過程所須製作之紀錄文書、證明文書，亦得為證據，刑事
    訴訟法第一百五十九條之四第二款定有明文。查財團法人慈
    濟綜合醫院臺中分院診斷證明書（參見他字卷第七頁），係
    從事業務之人於業務上所製作之證明文書，與其責任、信譽
    攸關，若有錯誤、虛偽，該從事業務之人可能因此擔負刑事
    及行政責任，且該等文書經常處於可能受公開檢查之狀態，
    其正確性及真實之保障極高，故並無顯有不可信之情況，依
    上開規定，自得為證據，併予敘明。
二、訊據被告固坦承有於上揭時、地與告訴人丁○○發生口角爭
    執，惟矢口否認有何傷害、強制犯行，於本院行準備程序時
    辯稱：伊只是推開告訴人，告訴人順勢就坐在地上，且是因
    為之前告訴人用飲料潑伊及罵伊，也有搥打伊，伊也有站在
    餐廳車道上，是因為警察沒有告知伊，伊認為事情還沒有處
    理完，伊就站在車子的右邊，也沒有阻擋告訴人的車子云云
    （參見本院卷第二九頁背面）。然查：
  (一)被告其後於本院審理時改辯稱：告訴人對伊潑飲料，伊用手
    去揮，伊應該沒有碰到告訴人的身體云云（參見本院卷第五
    五頁），則被告對於有無觸碰告訴人身體乙節，供述前後不
    一，已非無疑。惟證人呂龍逸即當日到場協調之友人於偵查
    中證稱：伊去時候他們口上已經有衝突，被告說：「我信你
    一句」，告訴人說：不要臉，拿去吃藥，接下來口頭上衝突
    ，告訴人潑被告可樂，被告用手擋遮臉，後來告訴人與被告
    二人拉扯，因為很混亂，伊從中拉開，告訴人因為潑可樂，
    被告手為了用手擋，告訴人因為拉扯而跌倒，告訴人跌倒之
    後馬上請警員過來，不久警員就到現場等語（參見偵查卷第
    三七頁），證人戊○○於本院審理時證稱：伊與伊先生呂龍
    逸一起去臺中市○○路與東山路附近的麥當勞，伊到時他們
    已經有口角衝突，伊看到告訴人站起來要走了，被告情緒很
    激動，說「我信你一句」，告訴人就用可樂潑被告，被告用
    手一撥，告訴人就跌坐在地上，告訴人先生將告訴人扶起來
    ，起來之後告訴人夫妻與被告夫妻有一些輕微的拉扯，告訴
    人就報警，警察幾分鐘就到了等語（參見本院卷第五一頁背
    面），又證稱：就是要撥可樂，怕可樂潑到伊與被告的太太
    洪彩雲，被告有無碰到告訴人的身體，伊沒有看到，應該是
    有碰到手，不然告訴人不會跌倒等語（同上頁），復證稱：
    伊看到被告用手一撥，告訴人就跌倒，沒有看到被告到底碰
    到告訴人身體那一個部位等語（參見本院卷第五二頁），是
    證人呂龍逸、戊○○均指證被告確有碰觸到告訴人身體，則
    被告事後翻異前供，辯稱沒有碰到告訴人的身體云云，顯不
    足採。
  (二)按刑法第十三條第一項明定：行為人對於構成犯罪之事實，
    明知並有意使其發生者為故意。同條第二項明定：行為人對
    於犯罪之事實，預見其發生，而其發生並不違背其本意者，
    以故意論。蓋以認識為犯意之基礎，無認識即無犯意之可言
    ，但不論其為「明知」或「預見」，皆為故意犯主觀上之認
    識，只是認識之程度強弱有別，行為人有此認識進而有「使
    其發生」或「任其發生」之意，則形成犯意，前者為確定故
    意、直接故意，後者為不確定故意、間接故意（最高法院九
    十二年度台上字第六九○○號判決意旨參照）；又按刑法第
    十三條第一項及第二項所規範之犯意，學理上稱前者為確定
    故意或直接故意，後者稱不確定故意或間接故意，二者之區
    隔為前者乃行為者明知並有意使其發生，故對於行為之客體
    及結果之發生，皆有確定之認識，並促使其發生；後者為行
    為者對於行為之客體或結果之發生，並無確定之認識，但若
    其發生，亦與其本意不相違背（最高法院九十五年度台上字
    第二七九五號判決意旨參照）。雖被告辯稱：伊只是推開告
    訴人，告訴人順勢就坐在地上，且是因為之前告訴人用飲料
    潑伊及罵伊，也有搥打伊云云（參見本院卷第二九頁背面）
    ，惟被告在告訴人撥灑飲料後，應可預見在此時推開告訴人
    身體，告訴人可能因重心不穩而跌倒受傷，此為一般常識，
    本件被告行為時已年滿四十三歲，又係知名牙科主任醫師，
    為智識成熟之男子，對此情節應知之甚明，被告猶進行推告
    訴人身體之動作，雖被告推告訴人身體並無直接傷害犯意，
    惟被告對於可能造成告訴人跌倒受傷結果之發生，應已預有
    認識，被告竟仍對推開告訴人身體，足見被告對傷害結果之
    發生，並不違背其本意，堪信被告行為當時有傷害之不確定
    故意（間接故意）。被告辯稱其無傷害犯意云云，洵不足採
    。
  (三)按正當防衛必須對於現在不法之侵害始得為之，侵害業已過
    去，即無正當防衛可言（最高法院三十年上字第一○四○號
    判例意旨參照）。被告雖辯稱：伊只是推開告訴人，告訴人
    順勢就坐在地上，且是因為之前告訴人用飲料潑伊及罵伊，
    也有搥打伊云云，被告辯護人亦將被告推開告訴人之行為是
    否屬於正當防衛乙節列為爭點（參見本院卷第三二頁）。惟
    證人呂龍逸於偵查中證稱：告訴人因為潑可樂，被告手為了
    用手擋，告訴人因為拉扯而跌倒等語（參見偵查卷第三七頁
    ），且證人戊○○於本院審理時證稱：告訴人就用可樂潑被
    告，被告用手一撥，告訴人就跌坐在地上等語（參見本院卷
    第五一頁背面）。綜合證人呂龍逸及戊○○所述之情，被告
    在告訴人潑攦飲料後，才推開告訴人身體，則在被告推告訴
    人身體時，告訴人潑攦飲料之侵害業已完畢，已非現在不法
    侵害，被告再推開告訴人身體，顯係事後報復行為，要難認
    係防衛動作。另依證人呂龍逸及戊○○前揭證詞，被告推開
    告訴人身體時，告訴人並無搥打被告之動作，則被告並未受
    告訴人搥打之不法侵害，亦難以此而主張其推開告訴人身體
    係正當防衛。
  (四)按告訴人之告訴，係以使被告受刑事訴追為目的，是其陳述
    是否與事實相符，仍應調查其他證據以資審認（最高法院五
    十二年臺上字第一三○○號判例參照）。告訴人於偵查中以
    證人身分證稱：洪彩雲突然衝過來抓住伊的手臂，不讓伊走
    ，伊一直甩不掉，被告衝過來用力把伊推倒在地，伊聽到洪
    彩雲大聲吆喝二個黑衣人快點過來云云（參見他字卷第三六
    頁），又於本院審理時以證人身分證稱：當天被告的太太衝
    過來拉住伊的手，不讓伊走，還大聲吆喝對面二個穿著黑衣
    服的男生衝過來，伊用力的甩才將被告太太的手甩掉，被告
    還不甘願，用雙手狠狠的把伊推倒在地，被告從側面推伊的
    肩膀，把伊推倒在地上，伊的頭差一點撞到地上，還有伊的
    尾椎整個摔在地上，伊爬不起來云云（參見本院卷第四四頁
    背面）。然告訴人證述被告突然衝過來從側面推其肩膀至其
    跌倒受傷云云，要與證人呂龍逸、戊○○前揭證詞不符；且
    證人丙○○於本院審理時雖附和告訴人說詞，證稱：被告的
    太太抓住伊太太，被告就過來把伊太太推倒，被告是用雙手
    推伊太太側面肩膀，力量非常大，所以伊太太跌在地上時，
    她爬不起來，被告是推伊太太左邊肩膀云云（參見本院卷第
    四七頁背面），惟經辯護人質疑若被告推告訴人左邊肩膀，
    應是右邊臀部著地，而告訴人係受有左臀部挫傷之傷勢時，
    證人丙○○又改稱：被告是推伊太太右邊肩膀云云（參見本
    院卷第四八頁），是告訴人及證人丙○○此部分證詞證述被
    告推告訴人致告訴人受傷乙節雖與證人呂龍逸、戊○○之證
    詞相符，然告訴人及證人丙○○描述之經過情形顯然所有誇
    大，自難徒憑告訴人及證人丙○○之此部分證詞，而為被告
    從重量刑之依據。
  (五)被告辯稱：伊就站在車子的右邊，沒有阻擋告訴人的車子云
    云（參見本院卷第二九頁背面）。然證人乙○○即到場處理
    員警於偵查中證稱：伊接到報案趕到現場有約六、七個人，
    告訴人說為了土地問題起爭執，對方的丈夫有推她，告訴人
    說她手受傷要去看醫生，告訴人先走，對方不讓她走要跟她
    講清楚，告訴人開車要走時，對方叫她不要走，被告是擋在
    車子前面，洪彩雲是站在車子旁邊，伊把他們請開，後來告
    訴人就先走，被告擋住車子約十秒鐘，被告擋住車子，車子
    應該沒有辦法走等語（參見他字卷第三七頁），又於本院審
    理時證稱：告訴人要走時，被告夫妻跑出來，擋在前面，車
    道算小，速度較慢，擋在車頭保險桿，伊是覺得被告夫妻好
    像還有事情要跟告訴人他們講，所以不讓他們離開，後來伊
    請被告夫妻離開等語（參見本院卷第四九頁背面、第五○頁
    ），又證稱：伊去處理時，被告他們有在車頭前面，一個差
    不多在旁邊，被告有站在前面，被告的太太也應該有在旁邊
    ，伊能確定被告有站在丙○○車輛的車頭前面，以伊當時看
    到被告站在丙○○車頭前面的位置，丙○○車輛沒有辦法往
    前行駛，因為車道約一輛車半的寬度，沒有辦法閃開等語（
    參見本院卷第五○頁背面）。另證人戊○○於本院審理時亦
    證稱：伊有看到被告跑到車道擋住丙○○的車子，伊記得被
    告是站在車頭的左邊，距離伊沒有看清楚等語（參見本院卷
    第五三頁）。依證人乙○○、戊○○前揭證詞，被告確有站
    在丙○○車輛前方阻擋該車輛行進情事，是被告空言辯稱只
    是站在車子的右邊，沒有阻擋告訴人的車子云云，要無可採
    。
  (六)被告雖辯稱：警察沒有告訴伊告訴人他們要離開，伊就跑到
    車子的右邊，示意他們停車，伊到車子旁邊，請丙○○搖下
    車窗，伊問他出來不就是要談仲介費的事情，怎麼還沒有談
    完就離開了云云（參見本院卷五四頁背面、第五五頁），惟
    證人乙○○於本院審理時證稱：車子要開走，被告應該有看
    到，所以才跑到車頭，被告說有很多事情要跟他們講，還沒
    有講完，不可以離開等語（參見本院卷第五一頁），足見被
    告確有攔下告訴人夫妻車輛，阻擋告訴人夫妻車輛行進情事
    。又被告推開告訴人身體致告訴人跌倒受傷後，告訴人即報
    警處理，告訴人夫妻並於員警到場後開車離去，顯而易見被
    告與告訴人夫妻有關仲介費之商談業已破裂，告訴人夫妻並
    不想再與被告談判，被告要無強留告訴人夫妻繼續交涉之權
    利，告訴人夫妻亦無留下繼續與被告交涉之義務，被告實不
    得以要與告訴人夫妻繼續談論仲介費為由，跑至車道攔下告
    訴人夫妻車輛，是被告所為顯已阻擋告訴人夫妻車輛行進，
    而妨害告訴人夫妻自由離去之權利。
  (七)按刑法第三百零四條之強暴、脅迫，祇以所用之強脅手段足
    以妨害他人行使權利，或足使他人行無義務之事為已足，並
    非以被害人之自由完全受其壓制為必要（最高法院二十八年
    上字第三六五○號判例意旨參照）；又按刑法第三百零四條
    第一項稱「強暴」者，乃以實力不法加諸他人之謂，惟不以
    直接施諸於他人為必要，即間接施之於物體而影響於他人者
    ，亦屬之（最高法院八十六年度台非字第一二二號判決意旨
    參照）。查本件被告跑至車道，站在告訴人夫妻車輛前方保
    險桿處，攔下告訴人夫妻車輛，因該車道狹小，告訴人夫妻
    車輛因此受阻等情，業經證人乙○○、戊○○於前揭證詞證
    述綦詳，被告實有以此方式不法間接施加於告訴人夫妻車輛
    而影響告訴人夫妻行進自由，揆諸前開說明，被告行為業已
    該當強暴之構成要件，並已妨害告訴人夫妻離去權利，至為
    灼然。
  (八)此外，並有本件土地糾紛之意向書影本一張、土地登記第二
    類謄本一張、不動產買賣契約書影本一份、告訴人提出之財
    團法人慈濟綜合醫院臺中分院診斷證明書影本一張在卷可憑
    ，本案事證明確，被告犯行洵堪認定，應依法論科。
二、核被告所為，係犯刑法第二百七十七條第一項傷害罪及同法
    第三百零四條第一項以強暴妨害人行使權利罪。被告以一強
    制行為，同時侵害丁○○與丙○○之行動自由，而觸犯二個
    強制罪名，為同種想像競合犯，應依刑法第五十五條規定，
    從一罪處斷。被告所犯前開二罪，犯意各別，行為互殊，應
    分論併罰。爰審酌被告因土地糾紛而與告訴人夫妻發生爭執
    ，竟出手傷害告訴人，且以攔下告訴人夫妻車輛之強暴方式
    ，妨害告訴人夫妻駕車離去之權利，所為雖有可議，然本院
    考量被告係因告訴人潑灑飲料及辱罵等挑釁動作，一時氣憤
    未及深思而為本件犯行，暨其素行、智識、犯罪之手段、告
    訴人所受傷勢、影響告訴人夫妻離去時間短暫，以及被告犯
    後未能坦承犯行，又未能與告訴人達成和解等一切情狀，而
    對上開二罪，各量處如主文所示之刑，且均諭知易科罰金之
    折算標準，並合併定其應執行之刑，及諭知易科罰金之折算
    標準，以資懲儆。
據上論斷，應依刑事訴訟法第二百九十九條第一項前段，刑法第
二百七十七條第一項、第三百零四條第一項、第四十一條第一項
前段、第五十五條、第五十一條第六款，刑法施行法第一條之一
第一項、第二項前段，判決如主文。
中    華    民    國    99    年    4     月    12    日
                  刑事第十四庭  法  官  黃裕仁
以上正本證明與原本無異。
如不服本判決應於收受判決後十日內向本院提出上訴書狀，並應
敘述具體理由；其未敘述上訴理由者，應於上訴期間屆滿後二十
日內向本院補提理由書（均須按他造當事人之人數附繕本，切勿
逕送上級法院）。
                                書記官  何惠文
中    華    民    國    99    年    4     月    12    日
附錄本案論罪法條全文：
刑法第二百七十七條第一項
傷害人之身體或健康者，處三年以下有期徒刑、拘役或一千元以
下罰金。
刑法第三百零四條第一項
以強暴、脅迫使人行無義務之事或妨害人行使權利者，處三年以
下有期徒刑、拘役或三百元以下罰金。

司法院資訊處製作；財團法人民間司法改革基金會備份。
